【裁判字號】    96,家抗,50
【裁判日期】    970131
【裁判案由】    指定遺產管理人
【裁判全文】
臺灣臺北地方法院民事裁定              96年度家抗字第50號
抗  告  人  財政部國有財產局台灣北區辦事處
法定代理人  丙○○
代  理  人  甲○○
相  對  人  臺北市政府
法定代理人  乙○○
代  理  人  丁○○
利害關係人  黃鈺華律師
上列聲請人聲請指定被繼承人黃銘坤之遺產管理人事件，本院裁
定如下：
    主      文
原裁定廢棄。
指定黃鈺華律師（事務所設：臺北市○○街27號4 樓）為被繼承
人黃銘坤之遺產管理人。
准對被繼承人黃銘坤（男、民國○○年○ 月○○日生，身分證統一編
號：Ｚ000000000、生前最後住所：臺北市○○區○○路1 段48號
4 樓，於民國94年12月31日死亡）之繼承人為承認繼承之公示催
告。
被繼承人之大陸地區以外之繼承人，應自前項公示催告最後登載
新聞紙之日起，壹年內承認繼承；其大陸地區之繼承人，應自被
繼承人死亡之日（即日）起參年內以書面向本院為繼承之表示，
上述期限屆滿，無繼承人承認繼承時，被繼承人之遺產，於清償
債權，並交付遺贈物後，如有剩餘即歸屬國庫。
黃鈺華律師應於收受本裁定之日起貳拾日內將本裁定登載公報、
新聞紙或其他相類之傳播工具，並將登載證據檢送本院，逾期視
為撤回公示催告之聲請。
聲請費用新臺幣壹仟元及抗告程序費用新臺幣壹仟元由被繼承人
之遺產負擔。
    理    由
一、相對人於原審聲請意旨略以：被繼承人黃銘坤於94年12月31
    日死亡，遺留有多筆財產，其繼承人均已拋棄繼承，親屬會
    議未於一個月內選定遺產管理人。相對人（原審聲請人）為
    臺北市政府，因稅捐之徵收，與被繼承人有利害關係，應得
    認係利害關係人，從而具狀准予裁定指定黃銘坤之遺產管理
    人並為承認繼承之公告，以資管理並保權利等語。
二、抗告意旨略以：依閱卷土地及建物登記資料查悉，黃君所遺
    前述房地除向彰化商業銀行借款本金最高限額新台幣 (下同
    )1,680 萬 元外，復遭「債權人中國信託商業銀行股份有限
    公司」依鈞院87 年11 月10日北院義87民執全己字第2624號
    函辦理假扣押登記、「債權人台灣省合作金庫」依台灣士林
    地方法院88年6 月1日 士院仁執全簡字第969 號辦理查封登
    記、「臺北市稅捐稽徵處大安分處」88年11月23日北市稽大
    安甲創字第88913276 00 與92年4 月11日北市稽大安甲創字
    第09290141700 號函禁止處分登記、「財政部臺北市國稅局
    」88年2 月20日財北國稅徵字第88006343號函辦理禁止處分
    登記，及「桃園縣稅捐稽徵處中壢分處」89年8 月5 日89桃
    稅壢肆字第89014886號函禁止處分登記。另所遺嘉義縣水上
    鄉○○段南和小段858 地號等土地亦遭「債權人台灣省合作
    金庫」依嘉義地方法院88年8 月5 日嘉院松民88執全新字第
    516 號函辦理查封登記，如此龐大且複雜之債務，非外人所
    能處理。其合法繼承人與黃銘坤間血緣至親，卻無人願意依
    法承受繼承權，負擔其繼承之責任，依經驗法則推斷，顯見
    黃銘坤之遺債大於遺產。且渠等知悉以拋棄繼承方式規避債
    務，自有相當之知識、能力足以擔任被繼承人黃銘坤之遺產
    管理人。又渠等雖已拋棄繼承權，惟就法律或事實均無礙其
    擔任被繼承人黃銘坤之遺產管理人乙職。且黃銘坤係渠等至
    親，難謂無協助清理債務、追索債權之道義責任，又在利害
    關係人之聯絡及協調，就情理而言，亦較抗告人為易，故原
    審法院自應由黃銘坤之法定繼承人中指定遺產管理人為宜。
    又繼承人縱聲明拋棄繼承，仍無礙其擔任遺產管理人，是法
    院於選任遺產管理人時，自以選任其原有繼承人為宜，原審
    法院僅以繼承人拋棄繼承，即逕行選任他人為被繼承人之遺
    產管理人，自有未當。又抗告人係一公務機關，依國有財產
    法規定綜理國產事務，執行事務之預算為全國人民納稅所得
    。相對人以地價稅無法徵起遽以指定抗告人代為處理黃君私
    人債務，無異使公器淪為私用，以全國人民納稅所得支出個
    人私務之用，顯損及全民利益，影響抗告人常態業務之推行
    ，令國庫遭受權利之侵害，實不符社會公平原則。為此提起
    抗告，聲請廢棄原裁定。
三、按抗告法院認抗告為有理由者，應廢棄原裁定，自為裁定，
    必要時得命原法院或審判長更為裁定（非訟事件法第46條準
    用民事訴訟法第436 條之1 第3 項準用第492 條第2 項規定
    參照）。
四、次按繼承開始時，繼承人之有無不明者，由親屬會議於1 個
    月內選定遺產管理人，並將繼承開始及選定遺產管理人之事
    由，向法院報明；親屬會議依前條規定為報明後，法院應依
    公示催告程序，定6 個月以上之期限，公告繼承人，命其於
    期限內承認繼承；又無親屬會議或親屬會議未於前條所定期
    限內選定遺產管理人者，利害關係人或檢察官，得聲請法院
    選任遺產管理人，並由法院依前項規定為公示催告，民法第
    1177條、第1178條分別定有明文。是繼承開始時，繼承人有
    無不明，而無親屬會議或親屬會議未於繼承開始時1 個月內
    選定遺產管理人者，利害關係人即得聲請法院選任遺產管理
    人，並不以先行召集親屬會議為法院選任遺產管理人前置程
    序之必要。
五、查相對人因稅捐之徵收，與被繼承人有利害關係，應得認係
    利害關係人，又本件被繼承人自94年12月31日死亡迄今已一
    年有餘，顯逾民法第1177條所定1 個月時間，其間既無親屬
    會議選任之遺產管理人，其繼承人並已拋棄繼承等情，業經
    本院調取95年度繼字第29、227 、237 號拋棄繼承卷宗核閱
    屬實。故依首揭法條規定，是否尚有其他繼承人不明時，自
    得由利害關係人提出聲請指定遺產管理人並為承認繼承之公
    告。
六、有關被繼承人遺產管理人之人選，相對人固聲請指定抗告人
    擔任之，然查：
（一）被繼承人之全體繼承人均拋棄繼承之情形，大多屬於遺債
      大於遺產之情形，抗告人業已表明其不願擔任遺產管理人
      之意。再者，遺產管理人之職務在於編製遺產清冊、為保
      存遺產必要之處置、清償債權或交付遺贈物及遺產之移交
      等事務，當須對被繼承人之遺產及遺債事務有相當瞭解，
      而抗告人既為公務機關，對於被繼承人之遺產及負債狀況
      所知應屬有限。此外，抗告人為公務機關，依國有財產法
      之規定綜理國有財產事務，執行事務所需預算為全國人民
      納稅所得，若顯無遺產可歸屬國庫，自不宜選任抗告人為
      遺產管理人，以避免其代管私人遺產之管理費用無法由被
      繼承人之遺產歸墊，導致利用全民資源負擔個人私務之支
      出，實不符社會公平原則。故抗告人顯不適宜擔任被繼承
      人之遺產管理人。
（二）又黃鈺華律師現為執業律師，並有意願擔任遺產管理人，
      經臺北律師公會列冊在案，此有臺北律師公會會務管理系
      統遺產管理人清冊可按。故黃鈺華律師當較公務機關更具
      適切擔任本件遺產管理人之資格及能力。爰選任黃鈺華律
      師擔任被繼承人之遺產管理人，並為無人承認繼承之公示
      催告。
七、綜上所陳，原審裁定指定抗告人為被繼承人之遺產管理人，
    於法尚有未當。從而，抗告意旨指摘原裁定不當，求予廢棄
    改判，為有理由，應予准許。爰予以廢棄原裁定，並改判如
    主文第2至5項所示。
據上結論，本件抗告為有理由，爰裁定如主文。
中    華    民    國    97    年    1    月    31    日
                    家事法庭審判長法  官 丁蓓蓓
                                  法  官 徐麗瑩
                                  法  官 李慈惠
上為正本係照原本作成
本裁定除以適用法規顯有錯誤為理由，並經本院許可外，不得再
抗告。
如提起再抗告，應於收受送達後10日內向本院提出再抗告狀，應
同時表明再抗告理由，且繳納再抗告費新臺幣1,000元。
中    華    民    國    97    年    1    月    31    日
                                  書記官  楊振宗
參考法條：
非訟事件法第45條：
抗告法院之裁定，以抗告不合法而駁回者，不得再為抗告。但得
向原法院提出異議。
前項異議，準用民事訴訟法第484 條第2項及第3項之規定。
除前2 項之情形外，對於抗告法院之裁定再為抗告，僅得以其適
用法規顯有錯誤為理由，並經原法院之許可者為限。
前項許可，以原裁定所涉及之法律見解具有原則上重要性者為限
。
民事訴訟法第436 條之3 第3 項、第4 項及第436 條之6 之規定
，於第3項之抗告準用之。
民事訴訟法第436條之3
對於簡易訴訟程序之第二審裁判，提起第三審上訴或抗告，須經
原裁判法院之許可。
前項許可，以訴訟事件所涉及之法律見解具有原則上之重要性者
為限。
第 1 項之上訴或抗告，為裁判之原法院認為應行許可者，應添具
意見書，
敘明合於前項規定之理由，逕將卷宗送最高法院；認為不應許可
者，應以裁定駁回其上訴或抗告。
前項裁定得逕向最高法院抗告。
民事訴訟法第436條之6
對於簡易訴訟程序之裁判，逕向最高法院提起上訴或抗告，經以
上訴或抗告無理由為駁回之裁判者，不得更以同一理由提起再審
之訴或聲請再審。


司法院資訊處製作；財團法人民間司法改革基金會備份。
